臺灣嘉義地方法院民事判決　九十二年度訴字第八二○號
　　原　　　告　甲○○
　　訴訟代理人　丁○○
　　被　　　告　乙○○
　　訴訟代理人　丙○○
右當事人間請求分割共有物事件，於中華民國九十三年一月二十八日經言詞辯論終結
，本院判決如左：
    主      文
兩造共有坐落嘉義縣水上鄉○○○段二○六地號，地目田，面積○‧八七二七公頃土
地，應分割為如附圖乙所示：編號Ａ部分面積○‧四三六四公頃，分歸原告取得；編
號Ｂ部分面積○‧四三六三公頃，分歸被告取得。
原告應補償被告新臺幣肆佰元。
訴訟費用由被告負擔二分之一，餘由原告負擔。
    事實及理由
一、本件原告起訴主張：坐落嘉義縣水上鄉○○○段二○六地號，地目田，面積○‧
    八七二七公頃土地（下稱系爭土地）係兩造所共有，所有權應有部分各為二分之
    一，系爭土地並無因使用目的不能分割之情形，且兩造對於前開土地亦無不分割
    之約定，因無法協議分割，爰訴請裁判分割如附圖乙所示等情。
二、被告則以：其在系爭土地上如附圖甲編號三所示部分建有磚造住房一棟，屋旁庭
    院後方築有圍牆，並在系爭土地上如附圖甲編號二所示部分種植果樹，房屋東側
    有通路可通往果園，希望保有該通路部分土地，原告所提分割方案未將該通路分
    給被告，將致被告無法出入果園，故不同意該分割方案等語，資為抗辯。
三、按各共有人，得隨時請求分割共有物。但因物之使用目的不能分割或契約訂有不
    分割之期限者，不在此限；共有物分割之方法，不能協議決定者，法院得因任何
    共有人之聲請，命以原物分配於各共有人，或變賣共有物，以價金分配於各共有
    人，民法第八百二十三條第一項及第八百二十四條第二項分別定有明文。查系爭
    土地為兩造所共有，所有權應有部分各為二分之一，無因物之使用目的不能分割
    之情事，兩造亦未訂有不分割期限之契約，惟就分割方法無法獲得協議之事實，
    為兩造所不爭，並有土地登記謄本、地籍圖謄本附卷可稽，堪信為真實，則原告
    訴請分割系爭土地，為有理由，應予准許。
四、次按法院裁判分割共有物，應斟酌各共有人之意願、利害關係、使用情形及其分
    得部分所得利用之價值暨共有物之性質及價值、經濟效用等情形，為適當公平之
    分割。查系爭土地約呈東北西南走向之長方形，僅北面臨八米道路，東西兩側均
    為他人所有土地，南側為國道三號公路，被告在如附圖甲編號三所示部分建有磚
    造住房一棟，並在如附圖甲編號二所示部分種植果樹，其餘部分則為空地等情，
    業據本院勘驗現場查證屬實，並囑託嘉義縣水上地政事務所派員實施測量，分別
    製有勘驗筆錄及複丈成果圖（即附圖甲）在卷可憑，復有原告提出之現場照片附
    卷可稽。原告主張依附圖乙所示方案分割，被告則辯稱：希望分得如附圖甲編號
    三所示磚造住房東側通路，否則無法出入屋後之果園等語，經查：
  (一)系爭土地如依附圖乙所示原告所提出之分割方案分割，因原則上係按各共有人現
    占有使用之位置為分配，各共有人分得之位置，與其占有使用之位置相符，分割
    後土地尚稱方正完整，均有面臨道路，能增加土地利用之經濟效益，且可完整保
    留被告在系爭土地上所興建之磚造住房。
  (二)被告雖不同意原告所提分割方案，並稱：希望分得房屋東側通路部分土地等語，
    惟依系爭土地之使用現況圖即附圖甲所示，被告所有磚造住房西側為庭院空地，
    庭院後方雖築有圍牆，惟圍牆後方即為果園，被告自得於圍牆部分另置出入口，
    則房屋東側之通路並非通往果園之唯一通道。且系爭土地僅北側臨道路，被告之
    房屋係臨道路興建，原告為保持被告現有房屋經濟價值之完整，避免拆除部分房
    屋，所提分割方案已將臨道路之土地面寬溢分給被告，致被告分得土地部分臨道
    路之面寬約為原告分得部分之二倍，實無由再將臨道路之通路部分土地分給被告
    。
  (三)綜上所述，本院審酌系爭土地之使用現狀、整體利用之效益、各共有人之利益及
    意願等情，認以原告提出如附圖乙所示分割方案分割，應屬可採，爰將系爭土地
    分割如主文第一項所示。
五、末按以原物為分配時，如共有人中，有不能按其應有部分受分配者，得以金錢補
    償之，民法第八百二十四條第三項定有明文。又按法院裁判分割共有物，除應斟
    酌各共有人之利害關係，及共有物之性質外，尚應斟酌共有物之價格，倘共有人
    中有不能按其應有部分受分配，或所受分配之不動產，其價格不相當時，法院非
    不得命以金錢補償之（最高法院五十七年臺上字第二一一七號判例參照）。經查
    ，本件依附圖乙所示方案分割系爭土地後，因各共有人間未能按其應有部分比例
    分配同等面積土地（原告溢分得面積○‧五平方公尺），因而致兩造所分得之不
    動產，於分割前所有權應有部分之價值與分割後分得部分之價值有所差異，揆諸
    前開判例意旨，自應就共有人分得後之價值決定補償之數額。本院審酌系爭土地
    之公告現值現為每平方公尺新臺幣（下同）八百元，有土地公告現值查詢結果表
    在卷可參，兩造均同意原告溢分之○‧五平方公尺面積土地以前開公告現值計算
    其價值，原告並願以四百元補償被告，爰判決如主文第二項所示。
六、又共有物之分割，具有非訟事件之性質，如一律由敗訴之一造負擔訴訟費用，顯
    失公平，本院酌量情形，依民事訴訟法第八十條之一之規定，命兩造各按其應有
    部分比例負擔訴訟費用。
七、據上論結，本件原告之訴為有理由，依民事訴訟法第七十八條、第八十條之一，
    判決如主文。
中　　　華　　　民　　　國　　九十三　　年　　　二　　　月　　 十一　 　日
~B臺灣嘉義地方法院民事第一庭
~B　　審判長法官　曾文欣
~B　　法　　　官　鄧晴馨
~B　　法　　　官　鄭雅文
右為正本係照原本作成
如對本判決上訴須於判決送達後廿日內向本院提出上訴狀
中　　　華　　　民　　　國　　九十三　　年　　　二　　　月　　 十六　 　日
~B　　書　記　官　鄭翔元
